【裁判字號】    92,保險簡上,1
【裁判日期】    920611
【裁判案由】    損害賠償
【裁判全文】
臺灣臺東地方法院民事判決  九十二年度保險簡上字第一號
    上  訴  人    財團法人汽車交通事故特別補償基金
    法定代理人    甲○○
    訴訟代理人    丙○○
    被上訴人      戊○
    兼法定代理人  丁○○
    被上訴人      乙○○
右當事人間請求損害賠償事件，上訴人對於中華民國九十二年一月二十九日本院臺東
簡易庭九十一年度東保險簡字第二號第一審判決提起上訴，本院判決如左：
    主  文
上訴駁回。
第二審訴訟費用由上訴人負擔。
    事實及理由
壹、被上訴人乙○○經合法通知未於言詞辯論期日到場，核無民事訴訟法第三百八十
    六條所列各款情形，爰依上訴人之聲請，由其一造辯論而為判決。
貳、上訴人起訴主張：訴外人鄭碧珠（已死亡）於民國八十九年十月十一日十七時三
    十分許，駕駛被上訴人乙○○所有，車牌號碼ＷＴ－○八五二號自用小客車（下
    稱系爭小客車），搭載其女即被上訴人戊○在臺東縣卑南鄉○○路一八六巷前發
    生車禍，致戊○身體受傷，因本件車禍肇事之系爭小客車並未投保強制汽車責任
    保險，而被害人戊○已依強制汽車責任保險法第三十八條第一項第二款規定，向
    上訴人請求補償並受領新臺幣（下同）三十二萬八千一百二十四元之補償金，依
    同法第三十九條第二項規定，上訴人得直接向加害人鄭碧珠及汽車所有人乙○○
    求償上開補償金額，惟鄭碧珠已死亡，被上訴人丁○○、戊○為鄭碧珠之繼承人
    ，對鄭碧珠本件債務應負連帶清償責任，被上訴人乙○○為汽車所有人，應與丁
    ○○、戊○負不真正連帶給付責任等語，並聲明：（一）原判決廢棄，（二）被
    上訴人戊○、丁○○應連帶給付上訴人三十二萬八千一百二十四元，及自起訴狀
    繕本送達被上訴人之翌日起至清償日止，按年息百分之五計算之利息，（三）被
    上訴人乙○○應給付上訴人三十二萬八千一百二十四元，及自起訴狀繕本送達被
    上訴人之翌日起至清償日止，按年息百分之五計算之利息，（四）如第（二）、
    （三）項其中一項被上訴人已履行給付，他項被上訴人同免給付之義務。
參、被上訴人方面：被上訴人戊○、丁○○則以：茲引用原審判決書所載之事實及證
    據等語，資為抗辯，並聲明：上訴駁回。被上訴人乙○○未於言詞辯論期日到場
    ，據其於準備程序所為陳述略稱：茲引用原審判決書所載之事實及證據等語，資
    為抗辯，並聲明：上訴駁回。
肆、法院之判斷：
一、上訴人主張：訴外人鄭碧珠於八十九年十月十一日十七時三十分許，駕駛系爭小
    客車，搭載其女即上訴人戊○在臺東縣卑南鄉○○路一八六巷前發生車禍，致戊
    ○身體受傷，而鄭碧珠已於同日（十一日）死亡，繼承人戊○及丁○○皆未聲請
    拋棄繼承及限定繼承，又該系爭小客車未投保強制汽車責任保險，被害人戊○已
    依強制汽車責任保險法第三十八條第一項第二款規定，向上訴人請求補償金並受
    領三十二萬八千一百二十四元之補償金之事實，有上訴人提出之台東縣警察局台
    東分局利嘉派出所道路交通事故證明書、馬偕紀念醫院台東分院診斷證明書、汽
    車交通事故特別補償金補償理算書及收據暨行使代位權告知書等件為證，且為被
    上訴人所不爭執，自堪信為真實。
二、被上訴人戊○、丁○○部分：
（一）按汽車交通事故發生時，受害人或其繼承人因肇事汽車非被保險汽車，未能依
      同法規定向保險人請求給付保險金者，得在相當於該法規定之保險金額範圍內
      ，向特別補償基金請求補償；特別補償基金依前條（即第三十八條）為補償者
      ，視為加害人或汽車所有人損害賠償金額之一部分，特別補償基金於補償金額
      範圍內，得直接向加害人或汽車所有人求償，同法第三十八條第一項第二款、
      第三十九條第一項、第二項分別定有明文。其立法目的係在保障汽車交通事故
      之受害人，就其所受損害得於保險金額範圍內確實獲償，惟特別補償基金向加
      害人或汽車所有人求償時，因加害人或汽車所有人依強制汽車責任保險法第三
      十九條第二項所負之責任仍為侵權行為之損害賠償責任，並非獨立之無過失責
      任，故仍以加害人或汽車所有人對事故之發生有故意或過失應負侵權行為損害
      賠償責任時，特別補償金基方得向加害人或汽車所有人求償，且其求償權之性
      質類同「保險代位權」，與保險法第五十三條之規定相同，係基於法定債權移
      轉。又繼承，因被繼承人死亡而開始；繼承人自繼承開始，除本法另有規定外
      ，承受被繼承人財產上之一切權利、義務；繼承人對於被繼承人之債務，負連
      帶責任；又按因連帶債務人中之一人為清償、代物清償、提存、抵銷或混同而
      債務消滅者，他債務人亦同免其責任；債權與債務同歸一人時，債之關係消滅
      ，民法第一千零一百四十七條、第一千零四百四十八條前段、第一千一百五十
      三條、第二百七十四條、第三百四十四條亦分別定有明文。
（二）查鄭碧珠已於八十九年十月十一日死亡，被上訴人戊○及丁○○為其繼承人，
      有戶籍謄本、個人除戶資料、個人基本資料等件附卷可稽，是被上訴人戊○、
      丁○○對鄭碧珠之上開侵權行為責任所生之債務，應負連帶責任，而就被上訴
      人戊○而言，依首開民法第三百四十四條之規定，因其對鄭碧珠之債權與債務
      同歸一人而消滅其債之關係，就被上訴人丁○○而言，依民法第二百七十四條
      之規定，其為連帶債務人，亦同免責任，故被上訴人戊○、丁○○自不須再就
      鄭碧珠之債務負責。上訴人雖主張：伊已給付補償金予上訴人戊○，自得依法
      代位上訴人戊○行使損害賠償請求權云云，惟查債務人鄭碧珠既已於車禍當日
      （即八十九年十月十一日）死亡，其所負之債務已因繼承人戊○繼承而混同消
      滅，被害人戊○對鄭碧珠已無損害賠償請求權可言，而上訴人於上開車禍後一
      年半之九十一年五月間始給付補償金予上訴人戊○，有汽車交通事故特別補償
      金收據暨行使代位權告知書一紙附卷可佐，則上訴人給付補償金予戊○之時，
      因戊○對鄭碧珠已無損害賠償請求權，揆諸首開說明，上訴人自無從代位行使
      戊○對鄭碧珠之繼承人之損害賠償請求權，是上訴人上開主張，委無可採。
三、被上訴人乙○○部分：
（一）按強制汽車保險法第三十九條第二項固規定特別補償基金於補償金額範圍內，
      得直接向加害人或汽車所有人求償。惟動產物權之讓與，非將動產交付，不生
      效力，民法第七百六十一條第一項定有明文，此項規定於汽車物權之讓與，亦
      有適用（最高法院七十年台上字第四七七一號判例參照），而有關因車輛之管
      制檢驗及變更登記等，須經公路監理機關之登記，並以發給行車執照記載之車
      主為準，但車輛為動產，其所有權之讓與，依民法第七百六十一條第一項規定
      ，仍因交付而生效（最高法院七十二年度台上字第一九三三號判決參照）。查
      被上訴人乙○○主張：伊已於八十五年九月將系爭小客車以五萬元出賣並交付
      予訴外人鄭碧珠使用，雙方約定以分期付款方式支付價金，惟買賣契約因年久
      遺失，強制責任險未投保之責任亦不在伊等語，核與被上訴人丁○○供稱：乙
      ○○於八十五年九月出售系爭小客車予鄭碧珠，雙方約定分期付款，但鄭碧珠
      僅支付約三萬元，而乙○○因住在台北，無法前來處理車輛之事宜云云相符（
      見本院九十二年五月二十八日言詞辯論筆錄），且為上訴人所不爭執，足見系
      爭小客車於肇事時，雖登記為上訴人乙○○名義，然既已交付予鄭碧珠，依前
      開說明，被上訴人乙○○即非系爭小客車之所有人，上訴人自不得依強制汽車
      責任保險法第三十九條第二項之規定向被上訴人乙○○求償。
（二）又鄭碧珠於八十一年十一月二十日即已考領普通小客車駕駛執照，使用系爭小
      客車後亦僅有一次持逾期之駕駛執照駕車之違規紀錄，亦有兩造所不爭執之交
      通部公路總局高雄區監理所台東監理站九十二年五月二十日高監東字第○九二
      ○○○六四○三號函附卷可稽，故退步言之，被上訴人乙○○即使同意將系爭
      小客車交予鄭碧珠使用，然鄭碧珠既已考有駕駛執照，平時開車亦稱允當，而
      上訴人復不能證明被上訴人乙○○有已知鄭碧珠不適宜駕車而仍將系爭小客車
      交與鄭碧珠使用之情形，及被上訴人乙○○對系爭事故之發生有過失，則依上
      開規定及說明，上訴人對被上訴人乙○○部分之主張，洵屬無據。
四、綜上所述，上訴人主張依強制汽車責任保險法第三十九條第二項之規定，代位被
    上訴人戊○行使對鄭碧珠之侵權行為損害賠償請求權，並依繼承之法律關係請求
    上訴人戊○、丁○○負連帶損害賠償責任，及對被上訴人乙○○行使求償權，徵
    諸前揭說明，上訴人之請求即無理由，不應准許，原審為上訴人敗訴之判決，理
    由雖非完全相同，但結果並無二致，上訴意旨指摘原判決不當，求予廢棄改判，
    為無理由，應予駁回。
五、據上論結，本件上訴為無理由，依民事訴訟法第四百三十六之一第三項、第四百
    四十九條第二項、第一項、第三百八十五條第一項前段、第七十八條，判決如主
    文。
中      華      民      國    九十二    年      六      月    十一    日
~B審判長法    官  李昆曄
~B      法    官  林永村
~B      法    官  徐文瑞
右為正本係照原本作成。
本件不得上訴。
中      華      民      國    九十二    年      七      月    十一    日
~B法院書記官  陳敏捷


司法院資訊處製作；財團法人民間司法改革基金會備份。
